【裁判字號】    94,聲判,69
【裁判日期】    951020
【裁判案由】    聲請交付審判
【裁判全文】
臺灣板橋地方法院刑事裁定              94年度聲判字第69號
聲  請  人  甲○○
代  理  人  李振林律師
被      告  乙○
上列聲請人因告訴被告等侵占等案件，不服臺灣高等法院檢察署
94年度上聲議字第3446號駁回再議之處分（原不起訴處分案號：
臺灣板橋地方法院檢察署94年度偵字第12992 號），聲請交付審
判，本院裁定如下：
    主  文
聲請駁回。
    理  由
一、按「告訴人不服上級法院檢察署檢察長或檢察總長認再議為
    無理由而駁回之處分者，得於接受處分書後十日內委任律師
    提出理由狀，向該管第一審法院聲請交付審判」、「法院認
    為交付審判之聲請不合法或無理由者，應駁回之」，刑事訴
    訟法第二百五十八條之一第一項、第二百五十八條之三第二
    項前段分別定有明文。查告訴人得向法院聲請交付審判，係
    刑事訴訟法於民國九十一年二月八日修正時所新增對於「檢
    察官不起訴或緩起訴裁量權」制衡之一種外部監督機制，此
    時法院僅在就檢察官所為不起訴或緩起訴之處分是否正確加
    以審查，以防止檢察機關濫權。據此立法精神，同法第二百
    五十八條之三第三項固規定：「法院就交付審判之聲請為裁
    定前，得為必要之調查」，惟其所謂「得為必要之調查」，
    係指調查證據之範圍應以偵查中曾顯現者為限，不可就新提
    出之證據再為調查，亦不可蒐集偵查卷以外之證據，否則將
    與刑事訴訟法第二百六十條之再行起訴規定混淆不清（參照
    臺灣高等法院九十一年四月二十五日刑庭會議法律問題研討
    意見）。況現行「審檢分立」之法制，乃立法例分離偵查起
    訴與審理判決，檢察官職司偵查，法官專於審判，故偵查非
    法官所應為之職責，若法官僭越偵查領域而額外再行調查其
    他證據，將混淆檢察官與法官角色，因此鑑於「交付審判」
    制度既係對於檢察官之不起訴處分所為增設檢察機關以外之
    監督機制，法院對證據調查之範圍，自當僅限於偵查中所曾
    顯現之證據，其理甚屬明確。又法院於審查交付審判之聲請
    有無理由時，除認為告訴人所指摘不利被告之事證未經檢察
    機關詳為調查或斟酌，或不起訴處分書所載理由違背經驗法
    則、論理法則或其他證據法則者外，不宜率予交付審判（法
    院辦理刑事訴訟案件應行注意事項第一一八項參照）。至上
    開所謂告訴人所指摘不利被告之事證未經檢察機關詳為調查
    ，係指告訴人所提出請求調查之證據，檢察官未予調查，且
    若經調查，即足以動搖原偵查檢察官事實之認定及處分之決
    定而言。倘調查結果，尚不足以動搖原事實之認定及處分之
    決定者，仍不能率予交付審判，自不待言。
二、聲請交付審判意旨略以：被告乙○於偵查時始終否認與聲請
    人即告訴人係男女朋友關係，又隱瞞再婚之事實，惟對聲請
    人均以「老婆」、「MY DEAR 」、「愛你的老公」相稱，據
    此欺瞞聲請人，使聲請人陷於錯誤，進而訛借現款，故聲請
    人陸續交付現款，係因被告以「男女朋友關係」為詐術，聲
    請人認為與被告係男女朋友關係所致甚明。又被告以上開言
    詞與聲請人相稱，顯係與聲請人有親密之事實上夫妻關係，
    被告以此等親密之男女朋友關係為誘餌，致使聲請人陷於與
    被告已是相當於夫妻關係之男女朋友之錯誤認知，誘使聲請
    人交付錢類，其施行詐術之故意甚明，最為可惡者係被告同
    時與多人交往，竟於第三次再婚後，仍隱瞞結婚之事實重施
    故技，與聲請人交往，已足證被告自始即有不法所有意圖甚
    明，綜上所陳，被告自始即具不法所有意圖以男女朋友關係
    為餌施行詐術，致聲請人陷於錯誤，訛詐聲請人之金錢，原
    處分書認定事實適用法律顯有違誤，爰依法聲請交付審判云
    云。
三、經查：
  (一)聲請人原告訴意旨略以：被告乙○係「顥倫行銷整合有限公
    司」（以下簡稱「顥倫公司」）之實際負責人，與告訴人甲
    ○○（即本件聲請人）於九十二年九月間認識，竟基於為自
    己不法所有之犯意，隱瞞已婚之事實，而與告訴人交往成為
    男女朋友關係，並以前開公司需支付各項貨款、設備等款項
    ，而公司財務困難為由，向告訴人訛借現款，並詐稱將會如
    期償  還借款云云，致告訴人陷於錯誤而陸續於同年十月二
    十九日起至九十三年十月十八日止，貸予現金共新台幣（下
    同）四百八十六萬二千六百十五元（其中包含告訴人於九十
    三年六月四日將誠泰商業銀行之提款卡一張交付被告使用，
    被告於九十三年六月四日起至同年十月十八日止，自己提款
    六十五萬八千八百十五元），嗣於九十三年十月十五日，告
    訴人在台北市○○區○○路遇見被告偕同一女子及小孩，始
    知受騙，因認被告涉有刑法第三百三十九條第一項詐欺取財
    罪嫌云云。嗣經臺灣板橋地方法院檢察署檢察官偵查結果，
    以：查無充分證據證明：(1)被告有不法所有之意圖；(2)被告
    有施用詐術之行為；(3)告訴人因被告之行為陷於錯誤，而為
    不起訴處分之理由；其具體理由則為：
    1.按法律上之「不法」，依其輕重程度大可區分為「刑事不
      法」、「行政不法」及「民事不法」，對於各該不法程度
      之行為，法律上分別設有各自之救濟途徑，若行為人之行
      為僅止於民事不法之程度，自應循民事爭訟程序解決。
    2.至於債務人於債之關係成立後，如有未依債之本旨履行民
      事債務之情形，在一般社會經驗上可能之原因甚多，縱令
      是未予履行，苟無足以證明其在債之關係發生時，自始即
      具有不法所有意圖之積極證據，亦僅能令負民事之債務不
      履行責任，尚不得據此事後違反債信之客觀事態，倒果為
      因，逕推論被告自始即有訛詐之犯意。
    3.經查：告訴人自承在被告從未還款之情形下，因與告訴人
      係男女朋友關係，仍陸續借錢予被告，因兩人係男女朋友
      關係，被告是否還款其並不在意等語。是本件告訴人基於
      貸款之意思將金錢貸予被告，被告則係基於借款之意思向
      告訴人借取金錢，雙方當事人均係出於自由意志而達成借
      貸契約，被告並未施用詐術，告訴人亦無陷於錯誤可言。
      至於借貸契約成立生效後債務人是否履行？以何方式履行
      ？債權人應如何針對交易風險作適當保全措施？均屬民事
      法律關係訂立時當事人雙方應作適度評估及預見之內容。
      又被告於九十二年七月二十二日與董綰亭離婚，迄至九十
      三年二月十四日始與蕭永晶結婚等情，有法務部戶役政資
      訊電子閘門作業全戶戶籍資料查詢結果一份在卷可稽，則
      被告與告訴人認識及交往之期間，係屬單身，並無隱瞞已
      結婚之情事，尚難僅因被告與告訴人交往、告訴人借予被
      告前開金錢被告未還、而後被告與他人結婚之事實即謂被
      告有詐欺之犯意及行為。本件應純屬民事糾葛之債務不履
      行爭議，若生紛爭宜循民事爭訟程序解決，因此被告之犯
      罪嫌疑不足，依刑事訴訟法第二百五十二條第十款為不起
      訴之處分等情，業據本院調取九十四年偵字第一二九九二
      號偵查卷核閱屬實，有該偵查卷影本附卷可稽。
  (二)聲請再議意旨略以：被告乙○與聲請人甲○○係為男女朋友
    關係，被告均以「老婆」、「MY DEAR 」或「愛你的老公」
    與聲請人電訊往來，以此欺瞞聲請人，進而訛借現款，九十
    三年二月十四日再婚後，仍隱瞞結婚之事實，續與聲請人交
    往，自始即意圖詐取金錢甚明。被告辯稱聲請人交付之四百
    八十餘萬元之款項係購買顥倫公司之價款，原處分書卻認定
    為借款，認定事實與卷證不符，且聲請人從未自承借款與被
    告不在意是否還款，原處分不當，因而聲請再議云云。嗣經
    臺灣高等法院檢察署檢察長審核再議結果，以：一聲請人交
    付與被告之款項四百八十餘萬元，其原因關係為何，被告雖
    辯稱係買顥倫公司之價款，惟聲請人始終堅稱係借款，且就
    聲請人交付款項之時間自九十二年十月起至九十三年十月止
    ，一年餘時間，而交付之款項自數千元至數十萬元不等，檢
    察官調查結果，綜合相關事證形成心證，認定係借款，並非
    無據；二有關聲請人交付款項與被告當時之心境及認知，檢
    察官問：當初被告有否說借錢會還？聲請人回答：「因為男
    女朋友關係，我覺得無所謂（見偵查卷第九十頁）。檢察官
    問：他一直沒有還為何還一直借他？聲請人回答：基於男女
    朋友關係（見偵查卷第九一頁），是聲請人交付款項與被告
    ，顯然非被告施用詐術之故；三被告與聲請人既係男女朋友
    關係，則被告與聲請人間電子郵件及電話手機簡訊往來，使
    用「老婆」、「MY DEAR 」及「愛你的老公」之親暱用語，
    應屬情理之常，此為情意之表達，難認係詐術之施用；四男
    女交往並非當然終成眷屬，此為一般成年男女應有的認知，
    被告與聲請人交往過程，既未以「結婚」為餌，誘使聲請人
    交付錢財，縱被告於再婚後，仍隱瞞結婚之事實續與聲請人
    交往，亦不足推認被告與聲請人交往之初，即有不法所有之
    意圖，認原檢察官為不起訴處分，並無不當，再議意旨猶執
    前詞予以指摘，難認有理由，爰依刑事訴訟法第二百五十八
    條前段為駁回之處分等情，亦據本院調取臺灣高等法院檢察
    署九十四年度上聲議字第三四四六號詐欺卷宗核閱甚明，有
    該卷影本在卷足參。
  (三)聲請人對前揭不起訴處分及駁回再議之處分仍有不服，復以
    前揭理由向本院聲請交付審判。然查：
    1.按犯罪事實應依證據認定之，無證據不得認定犯罪事實，
      刑事訴訟法第一百五十四條第二項定有明文。而認定不利
      於被告之事實，須依積極證據，苟積極證據不足為不利於
      被告事實之認定時，即應為有利於被告之認定，更不必有
      何有利之證據；又刑事訴訟法上所謂認定犯罪事實之證據
      ，係指足以認定被告確有犯罪行為之積極證據而言，該項
      證據自須適合於被告犯罪事實之認定，始得採為斷罪資料
      ，最高法院三十年上字第八一六號、二十九年上字第三一
      ○五號判例意旨足資參照。再按刑法第三百三十九條第一
      項詐欺取財罪之成立，以意圖為自己或第三人不法所有，
      以詐術使人將本人或第三人之物交付為要件。所謂以詐術
      使人交付，必須被詐欺人因其詐術而陷於錯誤，若其所用
      方法，不能認為詐術，亦不致使人陷於錯誤，即不構成該
      罪（最高法院揭有四十六年度台上字第二六０號判例要旨
      可參）；而債務人未依債務本旨履行給付者，依一般社會
      經驗而言，原因亦非一，其因不可歸責之事由無法給付，
      或因合法主張抗辯事由而拒絕給付，甚至債之關係成立後
      ，始行惡意遲延給付，皆有可能，非必出於自始無意給付
      之詐欺犯罪一端，尚難以單純債務不履行之狀態，即推定
      其自始即有不法所有之意圖，且係施用詐術，逕認應以詐
      欺罪責相繩，
    2.本件聲請人認被告涉有詐欺取財罪嫌，無非係以被告以「
      男女朋友關係」，並隱瞞再婚之事實為詐術，使聲請人陷
      於錯誤而交付款項，並提出匯款證明及奇摩電子信箱電子
      郵件及手機訊息等件為主要論據。然查：
      (1)聲請人主張其自九十二年十月起至九十三年十月止，有
        陸續匯款予被告一節，迭據被告於警詢及偵查中自承：
        「甲○○因要投資本公司，成為本公司股東，第一次匯
        款入股金是一百二十五萬，分數次匯入」、「（問：甲
        ○○共匯款支付你公司金額多少？）約五百萬元」；「
        （問：告訴人有匯款八百多萬元給你？）沒有。只有五
        百多萬元…告訴人在九十三年一月陸續匯錢給我」、「
        （問：告訴人說九十二年十月起陸續轉帳或匯款給你，
        是否如此？）是…」、「他（指告訴人）剛才所說匯到
        我帳戶的錢，實際上只有約五百萬元我有收到」、「（
        問：告訴人匯給你的錢都是買公司的錢？）是」、「（
        問：為何如此零碎？）因為莊女說他沒有錢，我說有多
        少就匯多少，到時候再算應得股份」等語甚明（見九十
        四年他字第三一一五號偵查卷第十頁至第十一頁、第七
        三頁、第九一頁、第一○七頁），並有聲請人所提出之
        匯款證明在卷可稽，堪信為真實。又該等款項係被告以
        公司需要為由，向聲請人借貸取得，已據證人即聲請人
        之同事林清安於偵查中結證明確（見九十四年他字第三
        一一五號偵查卷第一○七頁），可徵聲請人主張上開款
        項為借款，洵非無據。至被告所經營之顥倫公司於九十
        三年五月六日變更負責人為聲請人一節，固有臺北市政
        府九十四年八月八日府建商字第09416928300號函所附
        之顥倫公司登記資料及臺北市政府營利事業登記證各一
        件附卷可稽，然衡諸上開聲請人匯給被告之款項相當零
        散，核與購買公司之通常情形不符；再依聲請人於偵查
        中所陳：「因為當時公司本來是他長輩何桂香的，因為
        要辦青年創業貸款，有年紀四十五歲的限制。但是後來
        貸款沒有辦成功，因為我負債太高了，銀行沒有核准」
        、「中華銀行那一分行我忘記了，我回去再找該銀行行
        員名片再寄來。我聲請時候該行員說負債比例太高不用
        送了，所以也沒有送件。還有一家陽信銀行部分也被告
        幫我寫的」等語（見九十四年他字第三一一五號偵查卷
        第九一頁、第一○六頁），核與被告自承：「告訴人去
        辦貸款是他自己事情，我有幫他填寫一份陽信銀行聲請
        書，那是因為裡面公司計劃我比較熟悉，他叫我幫他寫
        」等語相符（見九十四年他字第三一一五號偵查卷第一
        ○六頁），足徵聲請人負債非少，實無貸款購入顥倫公
        司；況被告於電子郵件及手機簡訊中，係以「老婆」、
        「MY  DEAR」等語稱呼聲請人，並對聲請人自稱「愛你
        的帥老公」、「愛你的老公」等情，亦有奇摩電子信箱
        電子郵件及手機訊息等件在卷可按（見九十四年他字第
        三一一五號偵查卷第九五頁至第一○三頁），是聲請人
        主張其與被告間係男女朋友關係，亦非無據，聲請人與
        被告既係男女朋友關係，則顥倫公司於九十三年五月六
        日變更負責人為聲請人之原因，即非必然出於聲請人出
        資購買該公司一途，再參以並無其他顥倫公司買賣契約
        或讓渡書或證人等等足資佐證聲請人確有購買顥倫公司
        之事實，是被告辯稱其與聲請人間非男女朋友關係，且
        該等款項係聲請人用以購買顥倫公司之價款，並非借款
        云云，即不足採取。
      (2)依聲請人所提出之前開證據，固堪認聲請人與被告間係
        男女朋友關係，且聲請人確有匯款予被告。惟聲請人係
        自九十二年十月起至九十三年十月止，陸續匯款予被告
        ，已如前述，而依前開奇摩電子信箱電子郵件及手機訊
        息等內容可知，被告並未隱瞞其經濟狀況不佳，聲請人
        自應知被告經濟能力欠佳，故其陸續匯款時，亦應有充
        足時間周詳考慮；再者，聲請人與被告既為男女朋友關
        係，則雙方於交往期間，關於金錢或物品等互通有無，
        乃屬事理之常，縱或其中一方因一時不便，經濟困難，
        而須向他方調借金錢，且亦明知另一方知悉自己之困境
        後，必然會加以援助，而另一方亦甘於幫助，不求回報
        ，則聲請人既甘於貸借款項予被告，而予幫助，自無陷
        於錯誤，而為一定財物交付，其理至明；又被告既明知
        倘將其經濟上之困境告知聲請人，聲請人必將予以幫助
        ，自無對於聲請人施用詐術之必要，此參酌聲請人於偵
        查中指稱：「（問：當初被告有否說借錢會還？）因為
        男女朋友關係，我覺得無所謂」、「（問：他一直沒有
        還為何還一直借他？）基於男女朋友關係」等語益明（
        見九十四年偵字第三一一五號偵查卷第九十頁、第九一
        頁）。而被告係於九十二年七月二十二日離婚，並於九
        十三年二月十四日再婚一節，有其全戶戶籍資料查詢結
        果一件附卷可稽。而聲請人借款予被告既係基於其與被
        告為男女朋友關係，而非係被告以「結婚」為餌，誘使
        聲請人交付錢財，則男女交往並非當然一定結婚，此應
        為一般成年男女所具備之認知，聲請人對於事後有可能
        不會與被告結婚之結果，非不得預見，自不能以事後被
        告未與其結婚，且與他人結婚，即認被告對其有施用詐
        術致其陷於錯誤之情事；又縱被告再婚後，未將再婚之
        事實告知聲請人而續與聲請人交往，亦不足推認被告與
        聲請人交往之初，即有不法所有之意圖。況聲請人交付
        上開款項予被告期間，被告曾交予聲請人一紙由其個人
        所簽發五十萬元支票作為聲請人代為向吳天送調借款項
        之擔保，亦據被告、聲請人分別於偵查中陳述甚明（見
        九十四年他字第三一一五號偵查卷第一○五頁、第一○
        六頁），被告如自始有不法所有之意圖，即無簽發上開
        支票交予聲請人之必要，且苟如聲請人所述，因與被告
        間之男女朋友關係致完全信賴被告，即無於被告持交該
        支票表示誠意時，猶予收受之理，是聲請人主張其有陷
        於錯誤之情，實非無疑，而被告既有持上開支票交予聲
        請人，益徵被告辯稱伊向聲請人貸得款項，並無不法所
        有之意圖，非無足取。
四、綜上所述，聲請人前開所憑之證據固足資佐認被告確有與聲
    請人交往及收受聲請人匯款等事實，惟尚未能證明被告有施
    用詐術，且聲請人有陷於錯誤始交付上開款項之情事，故而
    聲請人與被告間之金錢借貸糾紛，核屬民事債務不履行糾葛
    ，尚與刑法上詐欺取財罪構成要件有間，自難以該罪責相繩
    。此外，復查無其他積極證據，足資證明被告確有詐欺取財
    犯行，揆諸前揭說明，尚不得僅憑聲請人片面指訴，遽令被
    告擔負詐欺取財罪責，應認其罪嫌不足，故臺灣板橋地方法
    院檢察署檢察官以被告犯罪嫌疑不足予以不起訴處分、臺灣
    高等法院檢察署檢察長駁回聲請人之再議聲請，認事採證均
    無不當，於法並無違誤。從而，聲請人猶執陳詞，指摘上開
    不起訴處分及駁躍再議處分為不當，而聲請交付審判，洵屬
    無據，應予駁回。
五、結論：應依刑事訴訟法第二百五十八條之三第二項前段，裁
    定如主文。
中    華    民    國    95    年    10    月    20    日
                  刑事第五庭    審判長法  官  陳坤地
                                      法  官  許映鈞
                                      法  官  李麗珠
上列正本證明與原本無異。
本件不得抗告。
                                      書記官  王麗雯
中    華    民    國    95    年    10    月    20    日


司法院資訊處製作；財團法人民間司法改革基金會備份。
